【裁判字號】    88,訴,1443
【裁判日期】    891207
【裁判案由】    返還房屋
【裁判全文】
臺灣士林地方法院民事判決  八十八年度訴字第一四四三號
    原      告  甲○即潘甲○.
    訴訟代理人  丙○○
    被      告  乙○○
    訴訟代理人  郭方桂律師
右當事人間請求返還房屋事件，本院判決如左：
    主      文
原告之訴駁回。
訴訟費用由原告負擔。
    事      實
甲、原告方面：
  一、聲明：
    (一)請求被告給付原告坐落臺北市○○街九十一巷一號二樓房屋所有權狀。
    (二)請求被告返還原告坐落臺北市○○街九十一巷一號二樓房屋。
    (三)請求被告給付原告自民國七十三年七月十五日起至返還日止非法占用臺北市○
      ○街九十一巷一號二樓房屋之租金。
  二、陳述略以：
    (一)緣臺北市○○街九十一巷一號二樓房屋（下稱系爭房屋）本為原告之夫潘世燕
      贈與原告之紀念物，嗣潘世燕於民國七十二年五月十六日死亡後，其子即被告
      乙○○竟未經原告同意，先向原告詐取身份資料後，以原告作為系爭房屋抵押
      人進行貸款，復於七十六年八月間，以原告因無力繳納貸款為由，而私自簽訂
      協議書，將原告所有系爭房屋移轉於被告，致使原告被迫離開臺灣前往香港，
      爰依民法第一百八十四條侵權行為之法律關係，請求被告返還系爭房屋並給付
      被告占用系爭房屋期間應給付之租金。
    (二)對被告抗辯所為之陳述：
      原告並不識字，如何向銀行貸款，因此貸款一事係被告詐取原告資料後所為，
      其真正貸款人應為被告及桃源紡織股份有限公司，而系爭房屋其上以原告為抵
      押人一事，亦為被告個人所為，原告既未貸款，因此自不需繳納貸款，當更無
      因無力繳納貸款而簽訂買賣協議書一事。又原告因不識字而將其所有證件交由
      其夫潘世燕保管，原告之夫死亡後，所有證件皆落入被告手中，原告在臺灣印
      章另遭被告及其母王淑珍、弟潘振華盜刻，證件亦被偷取，因此絕無可能與被
      告訂有任何買賣協議存在，且協議書上之印章並非原告本人所蓋。協議書應係
      由被告之母王淑珍一手制作，並由被告及王淑珍逼迫原告之子潘振起作為原告
      授權人所簽訂，因此該協議書契約根本不成立；且原告之印章、兩造間就系爭
      房屋之協議書，原告已於七十七年四月二十九日在青年日報登報作廢；縱協議
      書為真正，原告亦未拿到協議書之任何價金。又原告於系爭房屋侵奪後，即連
      續不斷向有關地政事務所查詢，並請法務部、司法院究辦，亦提起刑事告訴，
      已對被告行使返還權利，因此原告系爭權利並未罹於時效。
  三、證據：提出土地登記簿四份、建築改良登記簿、存證信函、協議書、青年日報
      廣告各一份（以上均影本）。
乙、被告方面：
  一、聲明：如主文第一項所示。
  二、陳述：
    (一)原告主張坐落臺北市○○街九十一巷一號二樓房屋為被告非法取得一節予以否
      認。
    (二)被告之父潘世燕生前曾以原告名義購置之系爭房屋設定抵押向銀行借款，父親
      死後，原告無力清償債務，遂同意將系爭房地所有權連同其上所設定之抵押權
      一併移轉予被告。此有臺灣士林地方法院檢察署七十六年偵字第四九一六號原
      告告訴被告詐欺系爭房屋案七十六年七月九日訊問原告供稱：「經我事後仔細
      回憶，當初確因房子設有抵押，我無法清償債務，所以連房子、債務一起移轉
      給乙○○，我誤會是他們騙取。」（詳該案卷第五十七頁），且臺灣士林地方
      法院檢察署檢察官查核該案卷附房屋登記簿謄本上亦有抵押權之登記無訛，予
      以不起訴處分確定，有臺灣士林地方法院檢察署檢察官七十六年度偵字第四一
      九六號不起訴處分書可稽。
    (三)原告因前開刑事案件與乃子潘振起共同涉有誣告犯行，業經臺灣士林地方法院
      檢察署以七十九年度偵字第三一九號起訴，並經判處有期徒刑六月確定，現仍
      在通緝中。
    (四)兩造於七十六年八月十二日協議成立，原告同意將前已移轉登記與被告之系爭
      房地連同桃源紡織股份有限公司股份四百股併予讓與被告，由被告給付新臺幣
      （下同）三百萬元予原告收訖。
    (五)被告係依民法第一百八十四條為損害賠償之請求亦已罹於時效。
    (六)綜上所證原告主張不實，被告受讓取得系爭房地為有正當權源。
  三、證據：提出臺灣士林地方法院檢察署七十六年度偵字第四一九六號不起訴處分
      書、七十九年度偵字第三一九號起訴書、臺灣高等法院八十年度上訴字第二六
      ○三號刑事判決、臺灣士林地方法院七十九年十二月十四日士院刑仁緝字第三
      八二號通緝書、七十六年八月十二日協議書各一件、支票二份（以上均為影本
      ）。
丙、本院依職權調取臺灣士林地方法院檢察署七十九年度偵字第三一九號全部卷證。
    理      由
一、原告起訴主張：臺北市○○街九十一巷一號二樓房屋（下稱系爭房屋）本為原告
    之夫潘世燕贈與原告之紀念物，為原告所有，竟遭被告乙○○先向原告詐取身份
    資料後，未經原告同意即以原告作為系爭房屋抵押人進行貸款，並於七十六年八
    月間，復以原告因無力繳納貸款為由，而私自簽訂協議書，將原告所有系爭房屋
    所有權移轉予被告，已侵害原告對系爭房屋之權利，爰依侵權行為之法律關係，
    請求被告返還系爭房屋及所有權狀並給付被告占用系爭房屋期間應給付之租金，
    而提起本件訴訟。被告則以其父潘世燕生前曾以原告名義購置之系爭房屋設定抵
    押向銀行借款，其後因原告無力清償債務，遂同意將系爭房地所有權連同其上所
    設定之抵押權一併移轉予被告，兩造並於七十六年八月十二日簽訂協議書，原告
    同意將前已移轉登記與被告之系爭房地連同桃源紡織股份有限公司股份四百股併
    予讓與被告，由被告給付三百萬元予原告收訖，且被告依侵權行為所為損害賠償
    之請求，亦已經罹於時效等語資為抗辯。
二、按當事人主張有利於己之事實者，就其事實有舉證之責任，民事訴訟法第二百七
    十七條本文規定甚明，經查：原告係以否認兩造於七十六年八月十二日所簽訂之
    協議書為真正，以及簽訂協議書之原因事實即設定抵押借款一事係被告個人詐騙
    所為，亦非屬真正等情，用以主張原告應為系爭房屋所有人；復以原告為不識字
    之人，且原告其所有證件於原告之夫死亡後皆落入被告手中，原告在臺灣之印章
    、證件另遭被告及其母王淑珍、其弟潘振華盜刻、偷取，且協議書上之印章並非
    原告本人所蓋，協議書係由被告及其母王淑珍逼迫原告之子潘振起為授權人所簽
    訂等語，用作認定協議書非屬真正之依據。然則原告前開主張，除僅有其單方之
    陳述外，並無提出其他積極事證，證明被告確有前開偽設抵押、盜刻、盜取原告
    證件或逼迫原告之子簽訂協議書之事實；又原告主張其所有印章、兩造間就系爭
    房屋之協議書，原告業於七十七年四月二十九日在青年日報登報作廢，惟該登報
    作廢時間係在協議書訂立之後，本已無法用以證明該協議書上原告印章確非經原
    告同意所蓋，且兩造先前因意思表示合致而簽訂之協議書，亦不因原告事後單方
    否認即可除去協議書既已發生之契約效力，原告除就有利於己之前開事實，無法
    積極舉證外，復於因系爭房屋另涉之刑事詐欺案件中，在承辦檢察官面前自述：
    「（問：安西街房子過戶情況究竟為何？）經我事後仔細回憶，當初確因房子有
    設定抵押，我無法清償債務，所以連房子、債務一起移轉給乙○○，我誤會是他
    們騙取，因事情太多造成的誤會。」此有臺灣士林地方法院檢察署七十六年偵字
    第四九一六號原告告訴被告詐欺等案七十六年九月四日訊問筆錄附卷可憑，原告
    雖以因於該日開庭前，被告向原告口頭表示願意將房屋返還原告，原告方為上開
    陳述云云，惟亦為被告所否認，原告就此亦未舉證以實其說，是原告上開主張均
    無足採。至被告抗辯因原告無力清償債務，故兩造於七十六年八月十二日簽訂協
    議書，約定系爭房屋讓與被告並由被告給付三百萬元予原告等情，則提出協議書
    一件、支票二份為證，自應認被告前所抗辯為可採。
三、次按因侵權行為所生之損害賠償請求權，自請求權人知有損害及賠償義務人時起
    ，二年間不行使而消滅，自有侵權行為時起逾十年者亦同，又消滅時效因請求或
    起訴而中斷，民法第一百九十七條第一項、第一百二十九條第一項第一款、第三
    款亦有明文。而所謂請求，係於訴訟外行使其權利之意思表示，雖無需何種之方
    式，祇債權人對債務人發表請求履行債務之意思即為已足；所謂起訴，則指提起
    民事訴訟以行使權利之行為（最高法院五十一年臺上字第三五○○號判例、七十
    一年臺上字第一七八八號判例參照）。本件被告抗辯原告系爭權利已經罹於時效
    ，原告主張系爭房屋遭侵奪後，即連續不斷向有關地政事務所查詢，並請法務部
    、司法院究辦，亦提起刑事告訴，已對被告行使權利，因此原告系爭權利並未罹
    於時效等語。經查：本件原告將系爭房屋移轉登記為被告所有，係在七十四年間
    ，此有土地登記簿、建築物改良登記簿各一紙附卷可按，而原告訴訟代理人於本
    院言詞辯論時亦自承原告約在七十六年的刑事案件告訴時就已經知悉房屋過戶之
    事，原告遲至八十八年八月二十一日方就系爭事件具狀向本院起訴，無論以原告
    即請求權人於七十六年知有損害之時點，或以七十四年系爭房屋移轉於原告之侵
    權行為發生時點起算，皆已逾十年，其間原告未曾向被告提起民事訴訟，只是查
    過房屋資料，並向臺北市市長、行政院院長請教如何提起訴訟而已，此亦為原告
    訴訟代理人於本院言詞辯論時所自承，已無因請求而發生時效中斷事由存在；又
    原告雖於七十六年間曾提出刑事訴訟，然該刑事告訴行為並非屬足以發生時效中
    斷之提起民事訴訟以行使權利之行為，已如前揭判例所述，亦無因起訴而發生時
    效中斷事由存在，既原告提起本件訴訟已逾十年而罹於時效，是被告所辯，自屬
    可採。
四、綜上所述，原告依侵權行為之法律關係訴請被告應給付原告坐落臺北市○○街九
    十一巷一號二樓房屋所有權狀，及請求被告返還原告坐落臺北市○○街九十一巷
    一號二樓房屋，並請求被告給付原告自民國七十三年七月十五月起至返還日止非
    法占用臺北市○○街九十一巷一號二樓房屋之租金，即無理由，應予駁回。
五、因本案事證已臻明確，兩造其餘主張陳述及所提證據。均毋庸再予審酌，附此敘
    明。
六、據上論結：本件原告之訴為無理由，依民事訴訟法第七十八條，判決如主文。
中      華      民      國    八十九      年    十二      月    七      日
                                        臺灣士林地方法院民事第二庭
~B法      官  陳麗芬
右為正本係照原本作成
如對本判決上訴須於判決送達後廿日內向本院提出上訴狀
中      華      民      國    八十九    年     十二     月      八      日
~B法院書記官  黃建新


司法院資訊處製作；財團法人民間司法改革基金會備份。
